---
title: "Aprendiendo a programar - 01"
format: html
editor: visual
editor_options: 
  chunk_output_type: console
execute:
  warning: false
  message: false 
---

# Git y GitHub
Clonamos el repo antiguo del club_de_R que ya existía. Rena tiene windows entonces instaló Git Bash (https://gitforwindows.org/) y VSCode (https://code.visualstudio.com/). Fran tiene Mac entonces viene por defecto Git, y ya tenía previamente instalado VSCode.

Esto lo hicimos para poder ir guardando nuestras actualizaciones y versiones en GitHub, a medida que vayamos avanzando en las sesiones de estudio. Nuestro primer objetivo es leer el libro "R for Data Science" de (Wickham, Garret Centigaka-Rundel).

# Libro R for Data Science

## Whole game

En este libro se escribe en Tidyverse principalmente, no en Rbase. Tidyverse tiene nueve parquetes: dplyr, purrr, forcats, lubridate, tidyr, readr, stringr, tibble, ggplot2. Para ver actualizaciones de tidyverse:

```{r}
#install.packages("tidyverse") 
library(tidyverse) # para cargar la librería, que incluye los otros 9 paquetes
# tidyverse_update() # para actualizaciones
```

### 1 Data visualition

Hay paquetes que vienen con datos disponibles para practicar. Con el paquete ggplot2 se usar para hacer gráficos y también para estéticas.

Si no tienes un paquete instalado, debes hacerlo para poder cargarlo con library().

```{r}
library(palmerpenguins)
library(ggthemes)

palmerpenguins::penguins
```

Para tener una idea de los datos, podemos usar la función gimplse. Nos dice la cantidad filas y columnas que tiene la base de datos, y el tipo de datos de cada columna.También muestra los datos de las primeras filas de cada columna, separados por comas.

```{r}
glimpse(penguins)
```

Para graficar se usa ggplot2 y se escribe por capas:

```{r}
ggplot(
  data = penguins, # se especifica de donde sacamos los datos para graficar
  mapping = aes(x = flipper_length_mm, y = body_mass_g) # variables de los ejes
) +
  geom_point(aes(color = species, shape = species)) + # tipo de graficos y si es que se quiere color y forma, en base a alguna variable, en este caso la especie
  geom_smooth(method = "lm") + # agrega línea de tendencia
  labs( # para agregar nombres y etiques al gráficos
    title = "Body mass and flipper length",
    subtitle = "Dimensions for Adelie, Chinstrap, and Gentoo Penguins",
    x = "Flipper length (mm)", y = "Body mass (g)",
    color = "Species", shape = "Species"
  ) +
  scale_color_colorblind() # otra escala de colores
```

Si quieren datos para practicar está la iniciativa TidyTuesday: https://github.com/rfordatascience/tidytuesday 

También se pueden hacer facetas con facet_wrap():

```{r}
ggplot(penguins, aes(x = flipper_length_mm, y = body_mass_g)) +
  geom_point(aes(color = species, shape = species)) +
  facet_wrap(~island)
```

Y para guardar los gráficos está gg_save():
```{r}
ggplot(penguins, aes(x = flipper_length_mm, y = body_mass_g)) +
  geom_point()
ggsave(filename = "penguin-plot.png") #esto quedará guardado en el directorio del proyecto
```

### 2 Workflow: basics

Las variables solo prueden ser letras y pueden estar separadas por "_" o ".", y puede contener números pero no empezar con ellos. 

```{r}
# 1hola <- "hola"
hola <- "hola"
```

### 3 Data transformation

Usan otra libería para tener datos

```{r}
library(nycflights13)
flights #base de datos a usar
```

#### filter()

Para hacer un pipe en mac: shift + command + m
Para hacer un pipe en windows: shift + control + m

```{r}
flights %>%  
  filter(dep_delay > 120) #filtramos todas las mayores a 120 en dep_delay

flights %>%  
  filter(month == 1 & day == 1) #filtrarmos los meses mayor a 1 y día mayor a 1

flights %>% 
  filter(month == 1 | month == 2) # "o"

flights %>%  
  filter(month %in% c(1, 2)) # %n% significa que contiene 1 o 2, es lo mismo que el anterior

flights %>%  
  filter(month == 1)
```

#### arrange()

Cambia el orden de las filas segun el valor de las columnas

```{r}
flights %>%  
  arrange(year, month, day, dep_time) # ordena de menor a mayor

flights %>%  
  arrange(desc(dep_delay)) # desc() ordena de mayor a menor
```

#### distinct()

Encuentra todos las filas únicas en un conjunto de datos

```{r}
flights %>%  
  distinct(origin, dest) 

flights %>% 
  distinct(origin, dest, .keep_all = TRUE) #nos mantiene la info de las otras columnas
```

#### mutate()

Para crear columnas nuevas

```{r}
flights %>%  # creamos la columna gain y speed, a partir de otras columnas del tibble
  mutate(
    gain = dep_delay - arr_delay,
    speed = distance / air_time * 60
  )

flights %>% 
  mutate(
    gain = dep_delay - arr_delay,
    hours = air_time / 60,
    gain_per_hour = gain / hours,
    .keep = "used" # me deja solo las columnas usadas y las nuevas
  )
```

#### select()

Para seleccionar o eliminar columnas

```{r}
flights %>% 
  select(year, month, day) 

flights %>%  
  select(year:day) # selecciona todas las columnas entre year y day, ambas incluso

flights %>% 
  select(!year:day) # para no seleccionar esas

flights %>%  
  select(where(is.character))

flights %>% 
  select(tail_num = tailnum) # se pueden renombrar las variables seleccionadas
```

#### rename()

Para renombrar nombres de variables

```{r}
flights %>% 
  rename(tail_num = tailnum)
```

#### relocate()

Para mover las variables

```{r}
flights %>%  
  relocate(time_hour, air_time)

flights %>% relocate(year:dep_time, .after = time_hour) # para especificar donde ponerlas (.after y .before)
flights %>% relocate(starts_with("arr"), .before = dep_time)
```

#### group_by()

Agrupa las filas

```{r}
flights %>%  
  group_by(month) # en este caso la estructura de la tabla es la misma, pero está agrupada por grupos, entonces al hacer análisis después es a partir de estos grupos
```

#### summarize()

```{r}
flights %>% 
  group_by(month) %>%  
  summarize(
    avg_delay = mean(dep_delay)) # como tiene NAs, el promedio es NA, pero se puede corregir con lo siguiente
  
flights %>% 
  group_by(month) %>%  
  summarize(avg_delay = mean(dep_delay, na.rm = TRUE))

flights %>%  
  group_by(month) %>%  
  summarize(
    avg_delay = mean(dep_delay, na.rm = TRUE), 
    n = n()) #numero de datos
```

#### slice_ functions

- df %>%  slice_head(n = 1) takes the first row from each group.
- df  %>% slice_tail(n = 1) takes the last row in each group.
- df %>% slice_min(x, n = 1) takes the row with the smallest value of column x.
- df %>% slice_max(x, n = 1) takes the row with the largest value of column x.
- df %>% slice_sample(n = 1) takes one random row.

```{r}
flights %>% 
  group_by(dest) %>% 
  slice_max(arr_delay, n = 1) %>%
  relocate(dest)
```

#### ungroup()

Para desagrupar

```{r}
flights %>%  
  ungroup()
```

#### .by()

Para agrupar dentro del código, sin usar group_by()

```{r}
flights %>% 
  summarize(
    delay = mean(dep_delay, na.rm = TRUE), 
    n = n(),
    .by = month
  )

flights %>% 
  summarize(
    delay = mean(dep_delay, na.rm = TRUE), 
    n = n(),
    .by = c(origin, dest) # para múltiples variables
  )
```

